臺灣高雄地方法院刑事裁定　　　　　　　　　　　　　九十三年度聲判字第三九號
　　聲　請　人
　　即　告訴人　蔡嫺慧
　　　　　　　（即福興行）
　　被　　　告　甲○○
右列聲請人因告訴被告偽造文書等案件，不服台灣高等法院高雄分院檢察署檢察長駁
回再議之處分（九十三年度上聲議字第三四八號），聲請交付審判，本院裁定如左：
    主  文
聲請駁回。
    理  由
一、按「告訴人不服上級法院檢察署檢察長或檢察總長認再議為無理由而駁回之處分
    者，得於接受處分書後十日內委任律師提出理由狀，向該管第一審法院聲請交付
    審判」、「法院認為交付審判之聲請不合法或無理由者，應駁回之」，刑事訴訟
    法第二百五十八條之一、第二百五十八條之三第二項前段分別定有明文。
二、本件聲請人即告訴人蔡嫺慧於民國（下同）九十二年十一月二十一日以被告甲○
    ○涉犯侵占及偽造文書等罪嫌，向台灣高雄地方法院檢察署檢察官提出告訴，經
    該檢察署檢察官於九十三年三月三十一日以九十三年度偵字第四五四六號不起訴
    處分後，聲請人不服，聲請再議亦經台灣高等法院高雄分院檢察署檢察長於九十
    三年五月六日以九十三年度上聲議字第三四八號認再議為無理由而駁回再議在案
    。
三、聲請交付審判意旨略以：告訴人蔡嫺慧自九十二年一月份底起，即以一個月新臺
    幣（下同）四萬元全權委託僱請被告甲○○以告訴人之匯款或現金代為購買南部
    水果產地之香蕉、檸檬，並處理貨運送至台北等事宜，且於九十二年七月二十一
    日被告甲○○並向告訴人蔡嫺慧借貸二十萬元，然日前告訴人根據被告每月製作
    之作帳資料結算，清算至九十二年九月十日止貨款及借款，被告應尚保管貨款及
    欠告訴人之借款共計新臺幣二十六萬元五千七百六十六元，惟被告卻於九十二年
    九月二十六日製作內容不同於前開先前其每月自行製作且早已雙方對帳清楚之請
    款單，即未告知告訴人就另行偽造製造不實運價之帳務請款單並計算傳真向告訴
    人請款（水果之運費單價，每一件多提高五元計算），惟原檢察官竟認被告所辯
    稱得知告訴人亦委託他人代運水果，似有違反契約之虞，而認為被告依法為有製
    作權之人，縱使被告填寫之報價金額確有不實，亦不構成偽造私文書之罪，且被
    告現所保管之告訴人之匯款金額，為擔保運費債權得以清償，被告應無不法所有
    之侵占犯意云云，惟查：（一）告訴人何時違約？何時又積欠被告運費呢？被告
    均無提出任何證據證明，原檢察官就採信被告之片面之詞，顯有應調查之事項未
    予調查而有率斷之虞，且倘若依原檢檢察官之見解，任何有製作權之人，前後製
    作之文書內容完全不一樣，而侵害他人權益，是否即非構成偽造文書罪，或侵占
    他人財產之人，是否均可亂撰與告訴人間存有債權債務糾紛，而謂無侵占之犯意
    （二）另台灣高等法院高雄分院檢察署稱聲請人所匯給被告保管之購買水果之匯
    款，被告已取得所有權，就該等現金而言，被告無侵占罪之餘地云云，實於法尚
    屬可議。綜上，被告甲○○之行為顯屬侵占告訴人之貨款及欲想賴掉借款，而偽
    造並行使私文書等語。
四、經查：
（一）本件檢察官不起訴及再議駁回意旨略認：（１）按偽造文書可分為「有形偽造
      」及「無形偽造」，「有形偽造」係指無製作權之人，假冒他人之名義而製作
      文書；「無形偽造」則係指有製作權之人，以自己名義，製作內容不實之文書
，或行為人向有製作權之人為虛偽之報告或陳述，使之據以製作內容不實之文
      書。我國刑法第二百十條之偽造私文書罪，係指無製作權人而假冒他人名義製
      作該文書為構成要件，如行為人對於此種文書本有製作權，縱令其製作之內容
      虛偽，且涉及他人之權利，除合於同法第二百十五條成立業務登載不實罪，應
      依該條文處罰外，尚難論以上開法條之罪，此有最高法院八十八年度臺上字第
      一一五號、九十二年度臺上字第九二一號判決可資參照。是告訴人指述被告偽
      造文書犯行，係以被告事後之運費報價擅自調高，而與原約定運費金額不符為
      其憑據，惟本案被告所填寫之報價單據，係被告定期製作後與告訴人對帳之文
      書，再從告訴人所匯金錢扣除抵償，故該報價單據係被告以自己名義所製作之
      私文書，被告依法為有製作權之人，縱使被告填寫之報價金額確有不實，揆諸
      前開實務意旨，仍與刑法第二百十條偽造私文書罪之構成要件有間（２）
      復按侵占罪係於持有他人之物之狀態中，表現其排除權利人對於物之行使而為
      自己或第三人不法所有意圖之取得行為，亦即行為人將主觀上易持有為所有之
      意圖，轉換為客觀的取得行為，方屬相當，若不具備此等要件，只因圖謀他項
      利益，一時加以挪用，他日終將歸還，除因具備圖利要件而應以他罪論處外，
      要難以侵占罪相繩，此亦有最高法院八十八年度臺上字第四八八五號判決可資
      參照。被告現所保管者雖係告訴人之匯款金錢，然因被告與告訴人間就前揭民
      事債務糾紛仍有歧異，被告為擔保運費債權得以清償，而暫時持有之保全行為
      ，被告應無不法所有之侵占犯意（臺灣高等法院高雄分院檢察署處分書係認：
      告訴人依雙方間之借貸契約及委託契約，將現金給付被告，被告依契約固有返
      還借款及代為購買水果並將餘額交還聲請人之義務，但聲請人所給付之現金，
      被告已取得所有權，就該等現金而言，被告無犯侵占罪之餘地），揆諸最高法
      院判決意旨，要難僅以被告拒絕返還告訴人之匯款金錢，即逕以刑法侵占罪論
      處，告訴人於本案之全部指述尚屬無據。此外，復查無其他證據足資證明被告
      有還借款及代為購買水果並將餘額交還聲請人之義務，但聲請人所給付之現金
      ，被告已取得所有權，就該等現金而言，被告無犯侵占罪之餘地），揆諸前揭
      法院裁判見解，要難僅以被告拒絕返還告訴人之匯款金錢，即逕以刑法侵占罪
論處，告訴人於本案之全部指述尚屬無據。此外，復查無其他證據足資證明被
      告有何犯行，因認被告罪嫌尚有不足等語。從而，檢察官基於上開理由，認定
      尚難僅憑告訴人片面之指述，而對被告為不起訴處分及駁回再議之聲請，其所
      為認事用法，尚難謂率斷或有所背經驗法則及論理法則。
（二）聲請意旨就偽造文書部分雖稱：原檢察官就告訴人何時違約，何時又積欠被告
      運費，被告均無提出任何證據證明，顯有應調查之事項未予調查而有率斷之虞
      云云。然查：依告訴人前揭聲請交付審判意旨所稱，可知告訴人所指述被告涉
      犯此部分偽造文書犯行係以被告偽造不實運價之帳務請款單向其請款為準據，
      惟此部分已經台灣高雄地方法院檢察署檢察官及台灣高等法院高雄分院檢察署
      檢察長調查詳實，而分別予以不起訴處分及駁回再議在案，已如前述，聲請人
      前揭所稱，實與被告有無涉犯偽造文書犯行無涉，聲請人指摘原檢察官有應調
      查之事項未予調查之情事，顯然有所誤會，核無足採。
（三）聲請意旨另對於業務侵占部分雖又稱：原承辦檢察官認被告應無不法所有之侵
      占犯意，及台灣高等法院高雄分院檢察署所為被告已取得聲請人所匯之購買水
  果之匯款所有權，就該等現金而言，被告自無成立侵占罪之認定，均屬違誤云
      云，惟查：
   １、按侵占罪之成立，以擅自處分自己持有之他人所有物，或變易持有之意為所
       有之意，而逕為所有人之行為，為其構成要件，雖行為之外形各有不同，要
       必具有不法所有之意思，方與本罪構成之要件相符，最高法院十九年上字第
       一○五二號判例亦可參照。
   ２、而審諸卷內所有之匯款單、請款單、計算表、帳務請款單等證據資料所示，
       復參酌告訴代理人陳俊言律師到院所陳：「（被告犯罪事實如何？）被告原
       為告訴人之受僱人，告訴人委託被告運送水果從東、南部運送到北部去賣，
       運費約定各別二十五元、三十元、三十五元都有，但是從九十二年一月二十
       五日到九十二年九月二十六日被告將每單位運費調高到三十五元，‧‧‧」
       等語以觀（九十三年偵字第四五四六號偵查卷第二十頁），顯見雙方對於運
       費之單價是否應予調漲前即有爭執，是被告因此對於聲請人先前所支付用以
       委請代購水果之款項認已不足支付帳款，而未依聲請人指示將以原運費計算
       本應剩餘之保管貨款返還聲請人，難認被告有不法所有之意思，依前揭說明
      所示，被告所為即與業務侵占罪之構成要件有間。
五、綜上所述，並無其他積極證據足資證明被告確有告訴人所指之偽造文書及業務侵
    占之事實，則台灣高雄地方法院檢察署檢察官以被告甲○○犯罪嫌疑不足予以不
    起訴處分，台灣高等法院高雄分院檢察署檢察長再以相同理由駁回聲請人再議聲
    請，認事採證均無不當。從而，聲請人聲請本件交付審判為無理由，本院自應駁
    回。
六、結論：依刑事訴訟法第二百五十八條之三第二項前段，裁定如主文。
中      華      民      國    九十三    年    九    月    二十七    日
                                  臺灣高雄地方法院刑事第九庭
                                      審判長法  官  孫  啟  強
                                            法  官  楊  智  守
                                            法  官  楊  宗  翰
右正本證明與原本無異。
不得抗告。
                                            書記官  陳  南  瑜
中      華      民      國    九十三    年    九    月    二十九    日
